臺灣苗栗地方法院民事判決　九十一年度簡上字第六號
　　上　訴　人　甲○○○
　　訴訟代理人　乙○○
　　　　　　　　彭黃麟
　　被　上訴人　丙○○
　　訴訟代理人　丁○○
　　　　　　　　蕭金煥
右當事人間請求土地所有權移轉登記事件，上訴人對於中華民國九十年十一月八日本
院苗栗簡易庭第一審判決（九十年度苗簡字第二七七號），提起上訴，本院判決如左
：
    主      文
上訴駁回。
第二審訴訟費用由上訴人負擔。
    事      實
甲、上訴人方面：
一、聲明：
（一）原判決廢棄。
（二）被上訴人在第一審之訴駁回。
（三）第一、二審訴訟費用由被上訴人負擔。
二、陳述：除與原審判決書記載相同者，茲予引用外，另補稱：
（一）兩造於民國八十三年二月十七日所簽立之不動產買賣契約書（下稱系爭買賣契
      約書）是否有效，實屬可議：訂約時之當事人為被上訴人、上訴人之夫及訴外
      人黃清海、邱火生、傅火榮等五人，上訴人本人並未出席現場，合先陳明。
    １契約之成立，依民法第三條第一項規定：「依法律之規定，有使用文字之必要
      者，得不由本人自寫，但必須親自簽名。」。系爭買賣契約書並非由上訴人本
      人所簽訂，而係由訴外人黃清梅所為，上訴人並未授權訴外人黃清梅，足見訴
      外人黃清梅係無權代理。依民法第一百七十條第一項規定：「無權代理人以代
      理人之名義所為之法律行為，非經本人承認，對於本人，不生效力。」。上訴
      人本人自始並無立約之意思表示，亦未授權訴外人黃清梅簽訂系爭買賣契約書
      ，該買賣契約對於上訴人本人顯然不生效力。
    ２又系爭買賣契約書之兩造簽約人均係訴外人黃清梅，其係基於何種法律關係為
      兩造於契約書上簽名，亦需審究。觀其行為實際上已落入民法第一百零六條雙
      方代理之範疇，依民法第一百零六條前段之規定：「代理人，非經本人之許諾
      ，不得為本人與自己之法律行為，亦不得既為第三人之代理人，而為本人與第
      三人之法律行為。」。訴外人黃清梅為兩造簽訂系爭買賣契約之同時，究為被
      上訴人、上訴人之夫或上訴人之代理人，實難令人了解，其所為之買賣行為效
      力顯然未定。進而言之，若訴外人黃清梅為被上訴人之代理人，又以上訴人之
　　　代理人之身分，締結系爭買賣契約書，顯違禁止雙方代理之規定。雖按違反禁
      止雙方代理之規定之行為，並非完全無效，應解為係無權代理行為，依民法第
      一百七十條第一項規定，經本人事後承認，對於本人仍生效力。本件上訴人自
      始均否認其簽訂系爭土地買賣契約，自對上訴人本人不生效力。
    ３又實務上之見解如下：「違反禁止雙方代理之規定而為之代理行為，並非當然
      無效，應解為係無權代理行為，如經本人事後承認，即為有效。」（最高法院
      七十九年度台上字第一二九二號裁定）、「禁止雙方代理人旨在保護本人之利
      益，依民法第一百零六條前段規定，代理人經本人許諾，得為雙方代理之法律
      行為。禁止雙方代理之規定，既非為保護公益所設，自非強行規定，如有違反
      ，其法律行為並非無效，經本人事後承認，仍生效力。」（最高法院八十五年
      度台上字第一○六號判決）。本件上訴人自始均否認契約之效力，對其本人應
      不生法律效果。
    ４再者，兩造系爭之「不動產買賣契約書」內容係由證人黃清梅所立，此為兩造
      所不爭執，然上訴人之真意實為立據所用並，無買賣土地之意，且上訴人並未
      授權訴外人黃清梅簽訂系爭契約，原審對此不察，並未依上訴人之聲請傳訊證
      人張瑞明、傅火榮、張秋妹，顯有違誤。
    ５綜上，上訴人對於系爭契約並無成立買賣契約之意思，且代理人資格尚有無權
      代理問題，況上訴人本人亦未承認該契約，其契約之效力顯然值得商榷，原判
      決顯然與事實相違，此為上訴之理由一也。
（二）次按，倘契約有效，兩造於八十三年二月十七日訂約，該附卷之地籍圖謄本為
      八十一年十月十四日所申請，按該圖所指之界址與原審所指明顯不同，原審未
      斟酌此點，逕定界址，嚴重影響上訴人之權益甚鉅，此為上訴理由二也。
（三）上訴人前於八十一年間，向訴外人江一宇買受系爭不動產，即坐落苗栗縣西湖
      鄉○○○段七八七之五地號土地，並於八十年十二月八日完成所有權移轉登記
      ，取得所有權。期間上註人為確定上開土地之界址，並與訴外人江一宇商議進
      行土地界址鑑定，訴外人江一宇即於八十一年十月間，函請銅鑼地政事務所進
      行界址鑑定。惟被上訴人嗣對該鑑定結果竟表不服，其於八十二年二月間乃另
      申請複丈，然鑑定結果仍與第一次相符，苗栗縣通霄地政事務所之發文並載明
      ：原地政事務所不得再受理第三次之申請，合先敘明。詎被上訴人竟對上開鑑
      界結果置之不理，且不顧上訴人再三請求仍然繼續占有。
（四）上訴人與被上訴人所簽訂之系爭不動產買賣契約書之真實，並非買賣系爭農地
      ，而是於被上訴人有開路之需要時，上訴人始同意提供土地。
（五）系爭不動產買賣契約成立之始末，上訴人已於第一審答辯狀一、二中陳明，被
      上訴人以侵占他人所有物之故意，假借開拓道路為名，使上訴人信以為真而為
      土地之交付，實已觸犯法刑法第三百三十九條之罪。被上訴人利用上訴性情純
      良、教育知識不高，樂於公益之故，使上訴人出讓土地開拓道路；復又利用第
      三人代書黃清梅貪圖簡便，將坊間制式之書面買賣契約代替原本之口頭合意開
      拓道路協議之誤，否認原本雙方通謀虛偽成立之買賣契約，進而利用訴訟程序
      向被上訴人請求所有權移轉登記，合先敘明。
（六）本件於原審進行中，上訴人始發現被上訴人與上訴人之夫間訂立系爭不動產買
      賣契約書，又因上訴人對於其事實並不知悉，故委託上訴人之夫全權代理。蓋
      上訴人一生務農，將土地視為生命，從未有將土地買賣他人之意，且上訴人之
      夫對上訴人之心意亦明白；被上訴人詐稱開抗道路，復讓因代書力求簡便而訂
      立前開契約，實亦非上訴人之夫之本意。詎料，被上訴人其真意並非為開拓道
      路，實以狡詐之手段，意圖騙取上訴人之土地（此由被上訴人另拓道路可知）
      。
（七）於第一次準備程序期日時，被上訴人坦承上訴人未到場之事實。再者，上訴人
      本人對本件自始從未表示任何意見，實係因上訴人本人均不知曉，更遑論收取
      被上訴人款項一事，亦無從了解買賣契約之存在。又誠如上訴人在原審所言，
      本件係為開拓道路之協議，上訴人之夫因恐被上訴人未開拓道路，而就系爭土
      地惡意侵占，故向被上訴人收取了系爭之保證金，而非為買賣之價金，又因被
      上訴人遲至今日均未依協議開拓道路，自無理由歸還。本件被上訴人將占有之
　　　土地返還上訴人之時，上訴人自會將系爭保證金全額退達，以示公平。
（八）上訴人與上訴人之夫乙○○結縭數十載，胼手胝足，對於土地之愛甚鉅，從未
      思及買賣土地一事，且上訴人之夫亦不需隱瞞上訴人出賣土地，更無庸將系爭
　　　土地分割售與被上訴人，實因被上訴人利用上訴人夫婦識字不多，教育水準較
      一般人低落之故，惡意以開拓道路，有助公益之名，行使詐騙之實，被上訴人
      之惡行顯不可取。蓋契約成立必須雙方合意所為，系爭買賣行為根本不存在，
      第三人代書黃清梅對雙方本人的意思表示均未知悉，且未經雙方合法之授權而
      簽訂本契約，其代理權顯然具爭議，上訴人並未同意買賣，亦未允許買賣，其
      所為之行為自不具效力。被上訴人以不具效力之契約，訴請移轉土地，顯然無
      理由。
（九）就法律層面而言，上訴人與上訴人之夫為二個單獨之行為個體，雙方互無代理
      關係，證人黃清梅單方面認定上訴人之夫有代理權，逕自主張代理上訴人之夫
      簽訂系爭不動產買賣契約，顯然謬誤。證人並未得到上訴人之授權，亦未徵得
      上訴人之真意，且被上訴人縱然年邁，但針對系爭土地所有權人為上訴人，而
      非上訴人之夫，亦知之甚詳，其本人在場有能力簽訂系爭契約而未親自簽名，
      而由證人黃清梅代理，足見證人黃清梅之行為違反了雙方代理之規定，其買賣
      之法律關係自然處於不確定之狀況，現上訴人並無買賣土地之意，契約自然無
      效。
（十）本件被上訴人惡行昭彰，街坊鄰居知之甚詳，原審中一再辯稱為防止土地流失
      ，故欲買賣系爭土地，然月前被上訴人於其土地上建築水泥造之防土牆，此足
      以證明被上訴人所言不實。蓋被上訴人本有其他方式保護其土地，然為謀取上
      訴人之土地，竟偽稱修築道路，詐取上訴人之土地，其動機顯然可議。再者，
      為掩飾其犯行，竟陳稱上訴人強行出售系爭農地，需知，上訴人買受土地之後
      ，方知被上訴人侵占上訴人之土地，且當時土地價格市價每坪均達數千元，上
      訴人因認其有誠意修築道路，故僅收取部分保證金，詎料被上訴人竟然以買賣
      價金陳稱，足見被上訴人費盡心力謀取上訴人土地之決心。
（十一）上訴人一世務農，對土地用心至深，斷無賣地之打算，上訴人之夫確實明白
        上訴人並未有賣地之意，訴外人黃清梅自作主張，擅自以買賣契約方式製作
        ，造成兩造諸多誤會，實難辭其咎。加以左鄰右舍對於被上訴人性情知曉，
        其貪圖上訴人土地已久，利用此機會謀取上訴人之土地，實不可取。
（十二）本件之事實已灼然清明，被上訴人以各種手段謀取上訴人系爭農地，上訴人
        迫於無奈，方應許提供系爭農地為修築道路使用，詎料，年前被上訴人另行
        取得土地另拓道路後，被上訴人仍然不甘，竟透過司法程序欲強取系爭農地
        ，其惡行天理不容。
（十三）被上訴人之居所，數十年來都無人、車可出入之道路，長久以來，尋求各種
        管道爭取道路之建設，但因人處世霸道，私心甚重，所以多次向他人要求開
        闢道路都未成功，此事鄰里皆知。直至八十三年，被上訴人偕同村長張瑞明
        、鄰長傅火榮首次向上訴人之夫提出建築道路之要求，上訴人之夫基於鄰里
        情誼，助人為樂之心，簽應提供土地讓被上訴人建設道路之用，並願意在日
        後道路建築時，無條件提供二台尺之寬度，使其道路建築更順暢，才只收取
        低於市價甚多之十四萬四千八百元當保證金，事隔五年，被上訴人於八十八
        年底另行取得土地另拓道路完成。基於道路已另行建築完成，上訴人夫妻認
        為土地已無再闢道路之必要，欲收回土地耕作，並退還之前所收之保證金，
        卻遭被上訴人惡言拒絕。上訴人夫妻忠厚樸實，樂於公益，換來的卻是惡言
        相待，訟事相伴，無端之損失。
（十四）本件系爭不動產買賣契約之簽訂，因雙方均無此知識，信任訴外人之專業，
        知當時土地不能分割，何來買賣、價金之高低情事，簽約之前皆知被上訴人
        居家無道可通之事實，訴外人黃清梅就認為有金錢關係，即是以買賣論，又
        未加以明述，當時上訴人之夫與被上訴人亦在場，都有能力簽名與蓋章，而
        未要求我們親自簽名蓋章，都由訴外人黃清梅親自代理簽名蓋章，在簽約之
        前上訴人也知系爭土地是被上訴人道路預定使用之地，簽約事後上訴人之夫
        有告知上訴人，上訴人基於助人為樂之心，不計損失，未加以反對，因此謬
        誤而造成兩造的訴訟。
（十五）本件上訴人之土地長久遭被上訴人侵占使用，後欲收回耕作，卻遭被上訴人
        惡言恐嚇，上訴人基於鄰里情誼，並無訴諸法律知其侵占，反而因其長久無
        方便出入之道路，願意提供土地供其修築道路之用，而被上訴人卻一再宣稱
        為保護土地完整性，才向上訴人購買土地，試想，何人會破壞自己土地之完
        整來成就他人土地之完整性，所以被上訴人所言與事實完全不符，此點在上
        訴人之夫與被上訴人簽約時在場證人均知，始料未及，事隔多年，道路已移
        至他處開闢。
（十六）本件上訴人夫妻一生勤儉務實，為人公正敦厚，里鄰皆知，於八十一年購買
        與被上訴人相鄰之土地，係為賣掉距離住處甚遠之土地，而來購買離住處咫
        只之土地，斷無短期賣掉極少部分零星土地，破壞原來完整的土地，顯而易
        見，一切實為被上訴人以開道路為由詐取土地，後又發覺契約內容以原意不
        符故意拖延法定期限之作為可想而知。
三、證據：援用原審之立證方法外，另補提：地籍圖謄本影本一件、最高法院七十九
    年度台上字第一二九二號裁定、最高法院八十五年度台上字第一○六號判決各一
    件、不動產買賣契約書影本一件及照片三幀為證。
乙、被上訴人方面：
一、聲明：如主文所示。
二、陳述：除與原審判決書記載相同者，茲予引用外，另補稱：
（一）兩造於八十三年二月十七日在訴外人黃清梅代書處訂系爭不動產買賣契約書，
      就系爭農地為買賣之合意，被上訴人並當場給付該農地之價金新台幣（下同）
      十四萬四千八百元予上註人，惟受限於當時農業發展條例農地不能分割之規定
      ，致當時無法為分割及登記，故兩造於前揭契約書約定：「：：：日後可以分
      割之時，乙方（即上訴人）應無條件分割並出具印鑑證明、戶籍謄本、認章登
      記必備證件移轉給甲方（即被上訴人），乙方（即上訴人）不得刁難。」。現
      因修正後之農業發展條例第十六條第一款已於八十九年一月二十六日公布施行
      ，前開農地不能分割之限制業經解除，被上訴人自得本於買賣契約之法律關係
      ，請求上訴人依約移轉系爭農地之所有權殆無疑義。詎料，上訴人以當初買賣
      價金過低為由，不履行契約義務，致引起訟端，合先敘明。
（二）按兩造洽談農地買賣事宜，雖由訴外人即上訴人之夫乙○○主談，惟所有買賣
      細節均為上訴人所明知，故不容上訴人推諉為不知情。又買賣契約之簽訂及價
      金之收取，既經上訴人於原審自認真實無誤，然上訴理由略以：「本契約之訂
      立非由上訴人本人所簽訂，而係由訴外人黃清梅所為，上訴人並未授權訴外人
      黃清梅，足見訴外人黃清梅係無權代理」云云，然訴外人黃清梅係受兩造所託
      代為書寫買賣契約書而己，並非契約當事人，亦非兩造之代理人，觀之買賣契
      約書均由兩造立名並蓋章自明，故買賣契約實因兩造之合意而成立，並無訴外
      人黃清梅無權代理之問題，更不可能產生雙方代理之情形。上訴人所陳，無非
      是臨訟狡辯之詞，不足採信。
（三）倘上訴人無買賣系爭農地之意思，何以在買賣契約書上蓋章，並收取價金？上
      訴人一方面主張無賣地之意，卻又同時詐取錢財，莫非有刑法詐欺罪之嫌？
（四）縱令上訴人並未於契約書上簽名，依民法第三條第二項規定：「如有用印章代
      簽名者，其蓋章與簽名生同等之效力。」，故前揭買賣契約書自因上訴人之蓋
      章以代簽名而成立，故不容上訴人事後反悔。
（五）綜上所述，上註人既然於原審中自認系爭契約為其所簽立及收受價金之事實，
      則被上訴人自得依法請求上訴人履行契約。
三、證據：除援用原審之立證方法外，另補提：系爭土地地價謄本一件為證。
    理      由
一、被上訴人起訴主張上訴人於八十三年二月十七日，以其夫乙○○為代理人，與被
    上訴人訂立不動產買賣契約書，將其所有坐苗栗縣西湖鄉○○○段七八七之五地
    號內如附圖所非號七八七–Ａ、面積○‧○一四一公頃土地（下稱系爭農地）出
    賣與被上訴人，因受限於當時農業發展條例規定之限制，不能逕行分割系爭農地
    並為移轉登記，雙方乃約定嗣日後可以分割之時，上訴人應無條件分割並出具印
    鑑證明、戶籍謄本、認章登記必備證件移轉給被上訴人，被上訴人並於簽約時付
    清買賣價款十四萬四千八百元。現因農業發展條例之上開限制業經解除，被上訴
    人乃依約請求上訴人就系爭農地分割並移轉所有權登記予被上訴人，詎遭上訴人
    以當初買賣價金過低為由，拒絕履行契約義務，為此依兩造間買賣契約之法律關
    係，訴請上訴人將坐苗栗縣西湖鄉○○○段七八七之五地號內如附圖所示編號七
    八七–Ａ、面積○‧一四一公頃土地辦理分割，並移轉該部分土地所有權登記予
    被上訴人等語。
二、上訴人則以兩造就系爭農地所簽訂之不動產買賣契約，乃係通謀虛偽訂定，其真
    正目的係作為上訴人同意提供系爭農地予被上訴人開拓道路之書面證明，雙方並
    無買賣系爭農地之意思，被上訴人提供現金十四萬四千八百元予上訴人，係用以
    擔保其開拓道路之誠意，並非買賣之價金，兩造間通謀虛偽訂定之該不動產買賣
    契約依民法第八十七條第一項前段規定，應屬無效，被上訴人據此無效之契約請
    求上訴人辦理所有權移轉登記，顯無理由，且兩造間原約定內容為被上訴人於系
    爭農地開拓道路時，上訴人始負提供土地供作道路之用之義務，然被上訴人於簽
    約迄今多年仍未開拓道路，並已於八十八年間於系爭農地外另闢新路通行，上訴
    人自無義務提供系爭農地予被上訴人等語資為抗辯，聲明求為判決駁回被上訴人
    之訴。
三、被上訴人主張兩造於八十三年二月十七日就系爭農地訂立不動產買賣契約書，上
    訴人於簽約同時收受由被上訴人交付之價金十四萬四千八百元之事實，業據被上
    訴人提出系爭不動產買賣契約書影本一份為證，並經原審會同苗栗縣銅鑼地政事
    務所測量員勘測現場屬實，此有該地政事務所九十年九月十二日九十銅地所二字
    第四四三二號函所附土地複丈成果圖及本院現場勘驗筆錄、現場照片及附圖附於
    原審卷可稽，並為上訴人所不爭執，堪信被上訴人此部分主張為真實。
四、被上訴人主張系爭農地之「不動產買賣契約書」係由訴外人即上訴人之夫乙○○
    代理上訴人，於八十三年二月十七日，由訴外人黃清梅代筆系爭不動產買賣契約
    書之內容，經兩造將各自印章交由黃清梅蓋章後，各執一份為證，上訴人則否認
    有簽訂該「同意合約書」，辯稱：其並未親自在同意合約書上簽名，且該合約書
    上之「彭邱細妹」印文，並非其或其夫乙○○所蓋，而是黃清梅所蓋，黃清梅違
    反禁止雙方代理之規定，上訴人亦否認有授權其代理，系爭不動產買賣契約對上
    訴人不生效力云云。惟查：被上訴人主張之事實，業據其於原審提出系爭不動產
    買賣契約書為證，雖上訴人對於系爭不動產買賣契約書上「彭邱細妹」印文為真
    正並不爭執，且以前揭情詞置辯，惟查：證人即代書黃清梅證稱：「（問：不動
    買賣契約書是你代筆的嗎？）是。是由乙○○（即上訴人之夫）、丙○○（即被
    上訴人）、邱火生、傅火榮一起到我家。我是依照他們的要求所寫，我將該不動
    產買賣契約寫完後，我有念給他們聽，也拿給他們看，後來乙○○拿甲○○○（
    即上訴人）的印章，丙○○拿他自己的印章給我，由我蓋章。簽約當時他們都知
    道土地是甲○○○的，由乙○○代理甲○○○簽約。我想乙○○是彭邱細表的先
    生，所以也沒有特別提到需要委任狀。（問：兩造為何要簽訂買賣契約？）我不
    清楚，我是照雙方的意思寫契約。他們說是要買賣土地。契約書上的註二及註三
    是契約寫好後，我念給他們聽，丙○○有提到如果將來開路，甲○○○要留兩台
    尺的地作路，才加進去的，寫好後我又念給雙方聽，雙方都沒有意見後，才交印
    章給我蓋章。」等語（參見本二九十一年三月十二日準備程序筆錄），且為兩造
    所不爭執，是可知訴外人黃清梅係受上訴人之夫及被上訴人之委託為兩造草擬系
    爭不動產買賣契約書之條款，草擬後仍須由兩造自行核閱後即就系爭土地即買賣
    標的物及價金確認無訛，方為出賣之意思表示及買受之意思，換言之就系爭土地
    之出賣及買受之意思表示均由兩造自行為之，訴外人黃清梅未代兩造為系爭土地
    之出賣及買受之意思表示，尚難認訴外人黃清梅所為為代理行為，是更無所謂雙
    方代理之情形，上訴人執此上訴理由顯有所誤，應予駁回。
五、另上訴人主張上訴人與上訴人之夫為二個單獨之行為個體，雙方互無代理關係，
    證人黃清梅單方面認定上訴人之夫有代理權，逕自主張代理上訴人之夫簽訂系爭
    不動產買賣契約，顯然謬誤。證人黃清梅並未得到上訴人之授權，亦未徵得上訴
    人之真意，且被上訴人縱然年邁，但針對系爭土地所有權人為上訴人，而非上訴
    人之夫，亦知之甚詳，其本人在場有能力簽訂系爭契約而未親自簽名，而由證人
    黃清梅代理，足見證人黃清梅之行為違反了雙方代理之規定，其買賣之法律關係
    自然處於不確定之狀況，現上訴人並無買賣土地之意，契約自然無效等語，惟按
    「債務人將其本人印章交與他人保管使用，顯係由自己之行為表示概括的以代理
    權授與他人，倘債務人不能證明債權人明知該他人無代理權或有可得而知情事，
    自應依民法第一百六十九條規定負授權之人責任。」；復按「：上訴人之印章曾
    由某甲迭次向其借用，均經同意借與使用，自足使第三人信其曾以代理權授與某
    甲。縱令本件借據上之印章當時上訴人非親自加蓋，按諸民法第一百六十九條之
    規定，亦應負授權人之責任。」（最高法院五十二年台上三六二六號及五十二年
    台上三一二四號均著有裁判意旨可參），查：本件上訴人自承系爭土地所有權狀
    平時係由伊先生即乙○○保管，與印章放在一起，伊平常都只是負責煮飯、帶小
    孩，其他的事情都由伊先生處理等語（見本院九十一年五月十六日準備程序筆錄
　　），顯見上訴人平日即將其本人之印章及系爭權狀均交由伊先生保管使用，顯有
    由自己之行為表示概括的以代理權授與他人情形，且其迄今均不能證明無論係訴
    外人黃清梅或被上訴人明知乙○○無代理權或有可得而知情事，上訴人即應依民
    法第一百六十九條規定，應負授權人責任。復核與證人張秋妹證稱：「簽立契約
    時，我先生傅火榮在場，我不在場。我知道丙○○付新台幣壹拾肆萬肆仟捌佰元
    ，說要買地做路。乙○○也有同意說要開路。測量結果顯示丙○○有占用到乙○○的土地，占用到的地方彎彎曲曲，丙○○就付新台幣壹拾肆萬肆仟捌佰元跟乙○○買。乙○○願意無條件提供兩尺寬的土地做路。我知道這些事，是我先生回
    家後跟我說的。」顯見簽約當時乙○○代理本人即上訴人之真意係要出賣系爭土
    地，而被上訴人亦同意以系爭價金買受，兩造意思合致後方訂立系爭買賣契約，
    是上訴人既不能證明他人明知乙○○無代理權，乙○○又為上訴人之夫且保管系
    爭土地所有權狀及上訴人印章，雖簽約當時印章非由上訴人親自加蓋，惟揆諸前
    揭說明，上訴人自應負授權人責任，系爭買賣契約，不待上訴人承認，自有拘束
    上訴人之效力。
六、又上訴人之訴訟代理人乙○○於九十一年十月十四日言詞辯論時稱：「本件契約
    是我太太事先同意授權我簽約，但印章是我拿給代書蓋的，我當初拿印章沒有告
    訴我太太，但我太太事先有同意，且我當初簽約時並不是要賣土地，契約是假的
    ，只是要開路而已，被上訴人不能要求我依據契約履行。」等語，復主張該契約
    非基於兩造真意訂立云云，惟按民法第八十七條第一項所謂通謀虛偽意思表示，
    乃指表意人與相對人互相故意為非真意之表示而言，故相對人不僅須知表意人非
    真意，並須就表意人非真意之表示相與為非真意之合意，始為相當，若僅一方無
    欲為其意思表示所拘束之意，而表示與真意不符之意思者，尚不能指為通謀而為
    虛偽意思表示。次按當事人主張有利於己之事實，就其事實有舉證之責任，民事
    訴訟法第二百七十七條定有明文。上訴人前揭辯稱，既為被上訴人所否認，上訴
    人即應就兩造確係通謀虛偽簽訂該不動產買賣契約之事實負舉證責任，亦經原審
    於判決理由闡明，惟依上訴人於歷審所提出之證據及證人所言等件，均不足以證
    明兩造係通謀虛偽訂定該不動產買賣契約之事實，上訴人復未就此另行舉證證明
    ，而參以前揭證人黃清梅及證人張秋妺之證言均證明當時兩造之意思表示即是買
    賣土地乙情，亦足見上訴人復執前詞所辯，為無足採，是上訴人主張兩造間之不
    動產買賣契約依民法第八十七條第一項前段規定，應屬無效云云，亦非有理。
七、另上訴人雖又主張兩造間原約定內容為被上訴人於系爭農地開拓道路時，上訴人
    始負提供土地供作道路之用之義務，然被上訴人於簽約迄今多年仍未開拓道路，
    並已於八十八年間於系爭農地外另闢新路通行，上訴人無義務提供系爭農地予被
    上訴等情，惟查，依兩造間不動產賣賣契約第三條註三亦僅約定「乙方（即上訴
    人）七八七之五土地日後若道路開拓應無條件提供寬二台尺作為道路順直為原則
    」，並非以被上訴人於系爭農地開拓道路為賣賣系爭農地之停止條件，有兩造所
    不爭執之前揭不動產買賣契約書在卷可憑，且於系爭契約書係載明買賣不動產之
    標的及價金，約定事項中尚有就土地增值稅等於買賣之情形，方會產生之稅捐為
    特別約定由甲方即被上訴人負擔，顯見上訴人辯稱伊僅於開闢道路時負有提供土
    地之義務，收取之金額為保證金非買賣價金云云，顯屬無據，均不足採。
八、又依兩造間不動產買賣契約第三條註一既約定：「本案買賣之土地，因目前受農
    業條例之限制不能分割移轉給甲方（即被上訴人），日後可以分割之時，乙方（
    即上訴人）應無條件分割並出具印鑑證明、戶籍謄本、認章登記必備證件移轉給
    甲方，不得刁難。」，有兩造所不爭執之前開不動產買賣契約書附卷可稽，而因
    購置毗鄰耕地而與其耕地合併者，得為分割合併，不受每宗耕地分割後每人所有
    面積未達０．二五公頃者不得分割之限制，修正後農業發展條例第十六條第一款
    亦著有明文，並於八十九年一月二十六日公布施行，是被上訴人主張兩造間前揭
    約定之條件已然成就，上訴人依約應負給付義務，自屬有據。從而，被上訴人依
    兩造間買賣關係，請求上訴人應將系爭農地辦理分割，並移轉該部分土地所有權
    登記予原告，為有理由，應予准許。原審因而准許被上訴人之訴，認事用法，均
    無不合，上訴意旨指摘原判決不當，應予廢棄改判，為無理由，應駁回其上訴。
九、本件事證已臻明確，兩造其餘主張、陳述與舉證，經審酌與本院前揭判斷不生影
    響，爰不予逐一論述，附此敘明。
十、據上論結，本件上訴為無理由，依民事訴訟法第四百三十六條之一第三項、第四
    百四十九條第一項、第七十八條，判決如主文。
中　　　華　　　民　　　國　　九十一　　年　　 十一 　　月　　　一　　　日
                                     臺灣苗栗地方法院民事庭
　　　　　　　　　　　　　　　　　　　　　 審判長法　官　郭　千　黛
　　　　　　　　　　　　　　　　　　　　　　　　 法　官　林　靜　雯
                                                 法  官  陳　慧　萍
右正本證明與原告無異。
本判決不得上訴。
　　　　　　　　　　　　　　　　　　　　　　　　 書記官　張　文　玲
中　　　華　　　民　　　國　　九十一　　年　　 十一　　　月　　　一　　　日
